【裁判字號】    95,判,1663
【裁判日期】    951019
【裁判案由】    綜合所得稅
【裁判全文】
最  高  行  政  法  院  判  決
                                     95年度判字第01663號
上  訴  人  乙○○
被 上訴 人  財政部臺北市國稅局
代  表  人  甲○○
上列當事人間因綜合所得稅事件，上訴人對於中華民國93年9月
24日臺北高等行政法院92年度訴字第2578號判決，提起上訴。本
院判決如下：
    主  文
原判決廢棄，發回臺北高等行政法院。
    理  由
一、本件上訴人為乙○○建築師事務所負責人，其86年度綜合所
    得稅結算申報，自行申報該事務所執行業務收入新臺幣（下
    同）2,837,260元，必要費用及成本4,244,520元，執行業務
    所得0元。被上訴人初查，以依執行業務收入歸戶清單之資
    料，上訴人漏報取自振唐興業股份有限公司（下稱振唐公司
    ）之執行業務收入7,117,640元，乃歸併上訴人當年度綜合
    所得，核定執行業務收入9,955,160元、執行業務所得5,710
    ,640元，全年綜合所得總額6,170,683元，淨額5,394,224元
    。上訴人對振唐公司執行業務收入部分不服，循序提起行政
    訴訟。
二、上訴人起訴主張：上訴人86年雖受訴外人振唐興業股份有限
    公司（下稱振唐公司）委任規劃設計皇家山莊別墅住宅新建
    工程，惟該公司嗣因資金週轉問題申請註銷該開發案，上訴
    人依約退還振唐公司匯給之設計費。該基地於88年改由訴外
    人大大建設股份有限公司（下稱大大公司）起造，並由大大
    公司委任上訴人規劃興建別墅及住宅，上訴人收取大大公司
    之設計酬勞，已於88及89年度申報納稅，足證上訴人已將設
    計費退還振唐公司，被上訴人仍核定上訴人上開收入，顯有
    不合。況上開收入如應計入上訴人當年度之所得總額中，則
    執行業務費用應加列1,010,211元。為此訴請判決撤銷訴願
    決定及原處分。
三、被上訴人則以：上訴人復查主張系爭設計費業已退還，被上
    訴人乃通知振唐公司及上訴人提示相關文件供查，振唐公司
    未提示，而上訴人再補具復查補充理由書，主張系爭款項已
    退還業主，後又主張由其代墊款項繳納，前後主張不一，且
    均未能提出已退還或代墊款項之資金流程供核，依本院36年
    判字第16號判例意旨，自難認其主張之事實為真實等語，資
    為抗辯。
四、原審斟酌全辯論意旨及調查證據結果，以：查上訴人從事建
    築師業務，被上訴人由臺灣省建築師公會通報之資料，查得
    上訴人曾於86年間與振唐公司訂立承攬契約，承包振唐公司
    預定興建之「皇家山莊別墅住宅」中建築物設計與監造等業
    務，約定之總報酬，依契約書記載為17,720,000元。而依建
    築師酬金標準表估算，該工程之總設計費為23,726,600元，
    振唐公司已於86年9月3日先預繳半數報酬11,863,300元至臺
    灣省建築師公會之專戶內。依歸戶清單顯示，上訴人在當年
    度取得之酬金總額為7,117,900元。振唐公司於86年9月3日
    匯款，上訴人在86年9月12日以前完成設計工作，於86年9月
    12日將設計成果送苗栗縣政府遞件申請建築執照，上開收入
    在86年間即屬「已實現」且「已賺得」，依權責發生制之精
    神，應認已實現。依上訴人在復查階段所提申請書（上訴人
    向建築師公會申請退款）記載，上訴人在87年10月6日以振
    唐公司打算暫停開發，擬註銷案件為由，申請領取11,863,3
    00元之全額，臺灣省建築師公會臺北市連絡處僅同意其領取
    7,117,900元，餘款退還業主振唐公司。上訴人在復查申請
    理由書中載：「上開金額大約為業主預繳11,863,300元中之
    五分之三（正確金額7,117,980元，與上訴人實際領得之金
    額相差80元），是在計劃暫時應由建築師取得之金額」。其
    餘款項，依申請書記載，其中38,870元為3筆「事業費」，
    剩餘之4,706,530元則應退還業主。基上，被上訴人認定上
    訴人86年度有上開執行業務收入7,117,900元實現，而上訴
    人漏未申報，加上此收入後其執行業務收入為9,955,160元
    ，扣除上訴人申報之執行業務費用4,244,520元，執行業務
    所得為5,710,640元，而將之併入上訴人當年度之所得總額
    中計算其應納稅額。上訴人主張系爭款項已退還振唐公司乙
    節，其客觀證明責任應由上訴人負擔。上訴人既自承收到該
    筆款項，事後如有退款之事實，自應由其對退款之「事實」
    本身與「私法上之正當合理性」負客觀證明責任。然先從退
    款在私法法律關係上之合理性觀察，上訴人必已完成建築設
    計工作方可能向主管機關遞件申請建築執照，該工作成果當
    然應有報酬對價。現依上訴人主張，等於全額退還業主，完
    全未受領報酬，顯不合理。況在事實層面上，上訴人亦未能
    提出證明退款事實之證據資料，其主張亦難採信，是以被上
    訴人將該筆款項列入其所得總額中計算並無違誤。再查上訴
    人與大大公司約定之酬金數額遠低於上訴人與振唐公司間之
    酬金數額。而該工程先由振唐公司轉讓於駿達公司，再變更
    大大公司施作，而上訴人一直參與設計及施作作業。且駿達
    公司積欠上訴人之規劃設計費3,800,000元，上訴人同意以
    500,000元折讓。又上訴人申報88年及89年度取自大大公司
    給付之款項，合計僅有1,715,000元（88年度1,470,000元；
    89年度245,000元）。綜上以觀，上訴人與以上3家公司間之
    酬金約定是否各自獨立，無從確認，其間存有「其等彼此間
    內部約定，把上訴人由振唐公司取得之報酬當成後續設計報
    酬之一部」，是以無從單憑上訴人另受大大公司委任設計及
    監工之外觀事實，在日常經驗法則上，並不能推得「上訴人
    不可能對單一設計重複收取2次報酬」之結論。末查上訴人
    在原審言詞辯論期日時才主張：另有執行業務費用1,010,21
    1元云云。惟上訴人提出上開資料距離87年3月31日之最後申
    報及提出帳證期間已近6年之久。而在整個行政爭訟程序中
    ，上訴人從未提出此一爭點，直到最後言詞辯論才突然提出
    ，其主張之真實性值得懷疑。何況執行業務者就有關執行業
    務收入之申報，在現行稅捐法制下，係比照營利事業處理，
    課予其設立帳證之義務。而違反此項義務者，稅捐稽徵機關
    則因此取得推計課稅之職權（現行「執行業務所得查核辦法
    」第8條參照）。而歷年來財政部制定之「執行業務者費用
    標準」，對未設帳記載並保存憑證或未能提供證明所得額之
    帳簿文據之建築師，其費用推計標準一向是35%。而在本案
    中上訴人原來提供之帳證本來經過被上訴人核實查定，確認
    其金額為4,244,520元而准予認列。現上訴人又突然提出其
    他之單據及補登錄之分類帳來主張另有其他費用支出，此即
    表示原有之帳證與事實不符，從實體法上言之，原來核實認
    列之合法性即會動搖。再查閱上訴人在原審中所提出之憑證
    ，亦有(1)憑證本身未編號，無從與帳簿相互勾稽。(2)補報之
    差旅費僅有內部會計憑證，而無外部會計憑證者。(3)或者是
    僅有外部憑證，而無內部憑證者。(4)另外憑證之支出與執行
    業務間之關聯性無從得知（因為憑證沒有編號，沒有註記，
    因此無法與帳簿相互勾稽）諸多瑕疵，顯現帳證根本無法核
    實查核。此時本應認為其帳證無法勾稽，而採推計方式來認
    定其執行業務所得，而依35%費用率進行推計時，上訴人86
    年度之執行業務所得應為6,470,854元，高於被上訴人認列
    之5,710,640元，其結果對上訴人更為不利。故基於行政訴
    訟法第195條第2項所定之「不利益變更禁止原則」，仍應維
    持原核定結果等為其判斷之基礎，因認原處分、訴願決定俱
    無違誤，上訴人之訴為無理由，予以駁回。
五、原判決駁回上訴人之訴，固非全然無見，惟按個人綜合所得
    稅之課徵係以收付實現為原則。個人所得之歸屬年度，依所
    得稅法第14條及第88條規定並參照第76條之1第1項之意旨，
    係以實際取得之日期為準，亦即年度綜合所得稅之課徵，僅
    以已實現之所得為限，而不問其所得原因是否發生於該年度
    ，有司法院釋字第377號解釋及本院70年判字第117號判例可
    參。86年2月12日修正發布之執行業務所得查核辦法（下稱
    查核辦法）第10條第1項、第2項亦規定：「執行業務者應於
    執行業務收入實現時列帳記載。但委任人交付支票作為報酬
    者，得以該支票記載之發票日為實現日期，其經由公會代收
    轉付者，得以公會轉付之日期為實現日期。」「聯合執行業
    務者或執行業務收入經由公會代收轉付者，得按權責發生制
    計算所得，惟須於年度開始1個月前，申報該管稽徵機關核
    准，變更者亦同。」（本條依該辦法第35條規定，自課徵86
    年度綜合所得稅起適用之。修正前上開規定未分項），是除
    有查核辦法第10條第2項情形者，始按權責發生制計算執行
    業務者所得。系爭設計費為上訴人之執行業務所得，係經由
    公會代收轉付者，原審認系爭收入在86年間即屬「已實現」
    且「已賺得」，依權責發生制之精神，應認已實現等，未審
    認上訴人是否於年度開始1個月前，申請該管稽徵機關核准
    按權責發生制計算所得，而逕依權責發生制認定系爭收入為
    86年度實現之所得，自有不合。原判決復認定上訴人在87年
    10月6日以振唐公司打算暫停開發，擬註銷案件為由，向公
    會申請領取11,863,300元之全額，臺灣省建築師公會臺北市
    連絡處僅同意其領取7,117,900元，餘款退還業主振唐公司
    等情，依其認定事實，公會係於87年10月6日上訴人申請後
    始轉付上訴人，上訴人如未依查核辦法第10條第2項規定申
    請按權責發生制計算所得，依同條第1項及綜合所得稅採收
    入實現制規定，似應歸屬87年度。又上訴人於復查理由書稱
    ：「依照省公會北市聯絡處退款手續，前項預繳百分之五十
    設計費可退款五分之三（11,863,300元×3/5≒7,117,900元
    ）。此金額於86年9月11日退款完竣‧‧‧」究系爭設計費
    係86年9月11日即由公會退款予上訴人或87年10月6日上訴人
    申請後退款，兩者不符，原審未予查明，逕依權責發生制，
    認系爭收入應歸86年度，顯有認定事實與證據不符及應調查
    而未調查之違背法令情形。上訴人執此指摘，非無理由，應
    由本院將原判決廢棄，發回原審法院查明上訴人86年度有否
    申請採用權責發生制計算所得，系爭收入何時由公會轉付等
    ，另為適法裁判。
六、依行政訴訟法第256條第1項、第260條第1項，判決如主文。
中    華    民    國    95    年    10    月    19    日
                  第四庭審判長法  官  高  啟  燦
                              法  官  林  茂  權
                              法  官  黃  璽  君
                              法  官  楊  惠  欽
                              法  官  林  樹  埔
以  上  正  本  證  明  與  原  本  無  異
中    華    民    國    95    年    10    月    20    日
                              書記官  邱  彰  德


司法院資訊處製作；財團法人民間司法改革基金會備份。
